【裁判字號】    91,訴,4090
【裁判日期】    920307
【裁判案由】    給付地租
【裁判全文】
臺灣臺北地方法院民事判決  九十一年度訴字第四○九○號
    原      告    戊○○
                  己○○
    被      告    甲○○
                  丙○○
    右二人共同    林倢
    訴訟代理人
    被      告    乙○○  住臺.
                  丁○○  住臺.
                  壬○○  住臺.
                  癸○○  住同.
                  辛○○  住同.
                  子○○  住同.
    兼右四人共同
    訴訟代理人    庚○○  住同.
右當事人間請求給付地租事件，本院判決如左：
    主      文
被告應各自民國八十六年十二月二十三日起，按月給付原告各如附表二所示之金額。
原告其餘之訴駁回。
訴訟費用負擔如附表三所示。
本判決於原告分別以如附表四所示之金額為被告分別供擔保後，得為假執行。
原告其餘假執行之聲請駁回。
    事      實
甲、原告方面：
一、聲明：
（一）被告應自民國八十六年十二月二十三日起，按月分別連帶給付原告戊○○、己○○各新臺幣（下同）一萬三千九百六十二元。
（二）願供擔保請准宣告假執行。
二、陳述：
（一）原告於八十六年十二月間經拍賣購得坐落臺北市○○區○○段四小段二六五地
      號土地（即系爭土地），應有部分八分之六（原告戊○○、己○○各八分之三
      ），及坐落其上之臺北市○○區○○段四小段一○三五建號，門牌號碼臺北市
      ○○○路六十六巷九號二樓、三樓建物（二樓為原告戊○○所有、三樓為原告
      己○○所有），而系爭土地上一樓建物（即系爭房屋）為被告所共有，然其並
      無使用上開土地之權限，被告顯已損害原告土地所有權而受有使用土地之利益
      ，依土地公告現值及房屋課稅現值為基準，並參酌鄰近地區一樓店面租金加以
      計算，被告每月相當於租金之不當得利為二萬七千九百二十四元（計算式如附
      表一），爰依民法第一百七十九條不當得利、第一百八十四條、第一百八十五
      條侵權行為規定，請求被告連帶給付如訴之聲明所示之金額。
（二）依最高法院五十九年臺上字第二四九○號判例意旨，使用借貸非如租賃有民法
      第四百二十五條之規定，被告等人自不得以原地主與前手間未定期限之使用借
      貸關係對抗原告。況被告等未能取得系爭土地所有權應有部分所受之損害，業
      已由林文貴賠償二十五萬元而獲彌補，被告自不能再據以主張。
三、證據：提出土地及建物登記謄本、存證信函影本、調解不成立證明書影本、臺北
    市地價謄本、八十九年度房屋稅繳款書、現場照片、簡圖等件為證，並請求履勘
    現場。
乙、被告甲○○、丁○○、庚○○、壬○○、癸○○、辛○○、子○○、丙○○方面
    ：
一、聲明：原告之訴及假執行之聲請均駁回。
二、陳述：
（一）被告原為臺北市○○○路二三巷底之攤販之一，六十二年二月間與其他攤販為
      解決攤位問題，乃授權訴外人杜傳黃、李邦國、陳森男三人為攤販代表，與系
      爭土地原地主即訴外人林文貴協商訂立合建房屋契約，約定由全體攤販出資在
      系爭土地上興建門牌號碼臺北市○○○路二三巷十七號（門牌整編後為臺北市
      ○○○路六六巷九號）之四層樓房屋一棟，復依契約及出資攤販內部協議，上
      開臺北市○○○路六六巷九號地面層房屋全部及其基地所有權應有部分四分之
      一係歸被告甲○○、丁○○、乙○○、訴外人陳秉璜、葉興等人分別共有，而
      系爭土地原地主林文貴依約應分得上開臺北市○○○路六六巷九號之二、三、
      四層房屋全部及系爭土地所有權應有部分四分之三。然在林文貴尚未依約履行
      將系爭土地所有權應有部分四分之一移轉登記予杜傳黃三人之前，系爭土地即
      遭林文貴之債權人聲請法院查封拍賣，致杜傳黃三人無法依約取得系爭土地應
      有部分。而林文貴名下之臺北市○○○路六六巷九號二、三、四層房屋及系爭
      土地全部所有權，經法院強制執行結果，由訴外人許國揚拍賣取得，復於六十
      二年間由許國揚將系爭土地全部所有權移轉登記予訴外人余來富，上開事實業
      經本院六十九年度訴字第八三○六號及臺灣高等法院六十九年度上字第三三三
      一號民事判決認定在案，而余來富於上開案件中以被告甲○○、丁○○、乙○○、訴外人陳秉璜、葉興無權占有系爭土地為由，訴請拆屋還地，亦經法院判
      決駁回確定。依上開判決意旨，原告於拍定買受臺北市○○○路六六巷九號二
      、三層房屋及系爭土地所有權應有部分時，即明知被告所共有之系爭房屋與所
      坐落之系爭土地之不可分離之依存關係，而仍予買受，應推斷其有將系爭土地
      繼續供為系爭房屋使用之默示同意，而繼受其前手與被告及訴外人間就系爭土
      地所成立之未定期限之使用借貸關係。被告庚○○、壬○○、癸○○、辛○○
      、子○○之所有權繼受自葉興，而被告丙○○之所有權繼承自陳秉璜。被告占
      有系爭土地自非不當得利，亦無侵權行為。
（二）被告等人為分別共有，原告請求被告應連帶給付相當於租金之不當得利，於法
      不合。原告請求金額之計算方式亦無法律依據。
三、證據：提出臺灣臺北地方法院六十九年度訴字第八三○六號判決、臺灣高等法院
    六十九年度上字第三三三一號判決、門牌證明書、合建契約書、保證書、建築執
    照、土地使用權同意書（以上皆影本）、現場照片等件為證。
丙、被告乙○○方面：被告未於言詞辯論期日到場，據其於準備程序所為聲明、陳述
    如下：
一、聲明：原告之訴及假執行之聲請均駁回。
二、陳述：援用其他被告陳述。
三、證據：援用其他被告所提證據。
丁、本院依職權調閱臺北市○○區○○段四小段二六五地號、一○七二建號之土地、
    建物登記謄本、異動索引、人工登記簿，本院八十六年度執字第八五三一號拍賣
    抵押物強制執行卷宗，本院六十九年度訴字第八三○六號民事判決原本影本，臺
    北市政府工務局建築管理處六○中山二字第○三二號建築執照（六一使二七四）
    案卷。
    理      由
一、本件被告乙○○未於言詞辯論期日到場，核無民事訴訟法第三百八十六條各款所
    列情形，爰依原告之聲請，由其一造辯論而為判決。
二、按訴狀送達後，原告不得將原訴變更或追加他訴，但請求之基礎事實同一、擴張
    或減縮應受判決事項之聲明或不甚礙被告之防禦或訴訟之終結者，不在此限，民
    事訴訟法第二百五十五條第一項第二款、第三款及第七款定有明文。查原告前後
    所為訴之變更如下：
  (一)原告起訴時依民法第一百七十九條、一百八十二條及同法八百七十六條第一項為
    請求權基礎，請求被告應連帶給付原告自八十六年十二月二十三日起至清償日止
    ，每月地租二萬七千八百元，及自年息百分之五計算之利息。
  (二)於九十一年十月十七日準備程序時當庭具狀變更其聲明為：「被告應連帶給付原
    告戊○○自八十六年十二月二十三日起，每月地租一萬三千九百六十二元，及按
    年息百分之五計算之利息；被告應連帶給付原告己○○自八十六年十二月二十三
    日起，每月地租一萬三千九百六十二元，及按年息百分之五計算之利息」。
  (三)於九十一年十一月四日準備程序時當庭具狀變更請求被告等人為分別給付（非連
    帶），並追加依民法第四百二十五條之一第一項為請求權基礎。
  (四)於九十一年十一月十三日具狀表示除原有請求權基礎外，另追加民法第一百八十
    四條侵權行為規定請求。
  (五)於九十一年十一月二十五日準備程序時當庭變更其訴之聲明依九十一年十月十七
    日庭呈之起訴補充狀所載。訴訟標的部分變更為民法第一百七十九條、第一百八
    十四條、第一百八十五條不當得利及侵權行為。
  (六)於九十一年十二月十九日準備程序時當庭表示撤回訴之聲明中關於利息之請求。
    綜上，原告訴之聲明最終變更為如事實欄中聲明項下所示，其訴訟標的則為民法
    第一百七十九條、第一百八十四條、第一百八十五條不當得利及侵權行為。揆諸
    前揭法條，其所為訴之變更，應予准許，合先敘明。
三、本件原告起訴主張：原告於八十六年十二月間經拍賣購得坐落臺北市○○區○○
    段四小段二六五地號土地（即系爭土地），應有部分八分之六（原告戊○○、己○○各八分之三），及坐落其上之臺北市○○區○○段四小段一○三五建號，門
    牌號碼臺北市○○○路六十六巷九號二樓、三樓建物（二樓為原告戊○○所有、
    三樓為原告己○○所有），而被告所共有之坐落上開土地上一樓建物（即系爭房
    屋）無權占有系爭土地，被告顯已損害原告土地所有權而受有使用土地之利益，
    爰以土地公告現值、房屋課稅現值及鄰近地區一樓店面租金為計算基準，依據不
    當得利、侵權行為規定，請求被告自八十六年十二月二十三日起，按月分別連帶
    給付原告戊○○、己○○各一萬三千九百六十二元相當於租金之不當得利及損害
    賠償等語。被告則以：系爭房屋係基於合法權限使用系爭土地，被告並無不當得
    利或侵權行為等語，資為抗辯。
四、經查：訴外人杜傳黃等三人代表包含被告甲○○、丁○○、乙○○、訴外人陳秉
    璜、葉興等人在內之攤販與系爭土地原地主林文貴訂立合建契約，由全體攤販出
    資在系爭土地上興建門牌號碼臺北市○○○路二三巷十七號（即門牌整編後之臺
    北市○○○路六六巷九號）之房屋一棟，復依契約約定及攤販內部協議，由被告
    甲○○、丁○○、乙○○、訴外人陳秉璜、葉興等人取得現今臺北市○○○路六
    六巷九號一樓房屋所有權全部及系爭土地所有權應有部分四分之一，林文貴則取
    得臺北市○○○路六六巷九號二、三、四層樓房屋全部及系爭土地所有權應有部
    分四分之三，然林文貴尚未依約履行系爭土地所有權之移轉前，其所有之臺北市
    ○○○路六六巷九號二、三、四層樓房屋及系爭土地即遭林文貴之債權人聲請法
    院查封拍賣，並由訴外人許國揚拍定承買，嗣後許國揚又將所承買之不動產所有
    權移轉登記予訴外人余來富，復於八十六年間，臺北市○○○路六六巷九號二、
    三樓房屋及系爭土地所有權應有部分四分之三遭余來富之債權人聲請法院強制執
    行，始分由原告戊○○拍賣取得臺北市○○○路六六巷九號二樓房屋及系爭土地
    所有權應有部分八分之三，由原告己○○取得臺北市○○○路六六巷九號三樓房
    屋及系爭土地所有權應有部分八分之三；余來富曾於六十九年間請求當時系爭房
    屋所有人拆屋還地，惟經本院六十九年度訴字第八三○六號、臺灣高等法院六十
    九年度上字第三三三一號判決確定在案；被告庚○○、壬○○、癸○○、辛○○
    、子○○於七十七年自訴外人葉興繼承其所有權應有部分，被告丙○○八十二年
    間自訴外人陳秉璜繼承其所有權應有部分等情，有合作建築房屋契約書、土地使
    用權證明書、建築執照、土地及建物登記謄本、本院六十九年度訴字第八三○六
    號判決、臺灣高等法院六十九年度上字第三三三一號判決等件為證，並經本院調
    取系爭房屋、土地異動索引、人工登記簿、本院八十六年度執字第八五三一號拍
    賣抵押物強制執行卷宗、臺北市政府工務局建築管理處六○中山二字第○三二號
    建築執照（六一使二七四）卷宗核閱無訛，且為兩造所不爭執，自堪信為真實。
    依兩造陳述觀之，本件主要爭點在於，被告所有系爭房屋占有系爭土地，是否為
    無法律上原因而受有利益？
五、按債之關係，僅存在於特定之債權人與債務人之間，除法律另有規定外，無拘束
    第三人之效力。查被告所有系爭房屋建築於系爭土地上，雖因系爭房屋前地主林
    文貴提供土地與包含被告及被告前手在內之攤販合建，除簽訂合建房屋契約書外
    ，林文貴並出具土地使用權證明書同意系爭房屋之興建，然上開合建房屋契約書
    及土地使用權證明書之效力，僅存在於簽訂該約之原地主林文貴與包含被告及被
    告前手在內之攤販之間，其效力並不及於嗣後輾轉受讓系爭土地取得所有權之原
    告。雖系爭房屋為該棟四層樓房之地面層（第一層），與系爭土地有不可分離之
    依存關係，原告買受系爭土地時亦已明知上情，惟此僅可推認原告默許被告之系
    爭房屋使用基地而已，並不表示同意被告得無償使用系爭土地，縱認兩造間得成
    立使用借貸關係，亦不能遽論為無償之使用借貸，原告既未有放棄收取使用對價
    之意思表示，則其本於所有權作用之收益權利，依法仍應受保障。
六、按無法律上之原因而受有利益，致他人受損害者，應返還其利益，民法第一百七
    十九條定有明文，又占有使用他人土地，可能獲得相當於租金之利益為社會通常
    之觀念，被告占有原告與他人分別共有之系爭土地，與原告間並無任何契約關係
    ，因被告占有系爭土地，受有相當於租金之利益，致被告不能使用收益系爭土地
    而受有相當於租金之損害，是原告起訴請求被告返還不當得利，尚屬正當。又原
    告係於八十六年十二月二十三日取得系爭土地所有權應有部分，本件起訴日期為
    九十一年七月二十二日，有土地登記謄本及起訴狀上本院收狀戳可證，從而原告
    請求自八十六年十二月二十三日起相當於租金之不當得利，應予准許。復按城市
    地方房屋之租金，以不超過土地及建築物申報總價額年息百分之十為限，此於租
    用基地建築房屋時，準用之，土地法第九十七條第一項、第一百零五條分別定有
    明文。而土地法第九十七條第一項規定所謂土地價額，依同法施行法第二十五條
    規定，係指法定地價而言，而法定地價，依土地法第一百四十八條規定，係為土
    地所有人依該法規定所申報之地價。本件系爭土地位於城市地區，自有上開規定
    適用。查原告所有系爭土地位於臺北市○○○路雙連捷運站旁，四周商店聚集，
    對外交通便利、工商繁榮，有原告所提出之現場照片、鄰近區域地圖足參，並經
    本院現場勘驗屬實，製有勘驗筆錄一紙附卷可證，本院斟酌系爭土地所在地四周
    景況、被告等人係因合建契約相對人未能履行契約義務始導致本件不當得利情形
    、系爭房屋使用利益等一切情狀，認原告所受相當於租金之損害以土地申報總價
    額年息百分之八計算較為適當。爰依原告二人系爭土地所有權應有部分比例、被
    告等人系爭房屋所有權應有部分比例，計算被告應返還原告之不當得利如附表二
    所示（詳細計算式見附件損害金計算說明）。
七、原告雖另以民法第一百八十四條、第一百八十五條侵權行為為本件請求，然查，
    原告已知系爭房屋占有系爭土地之事實而仍予買受系爭土地所有權應有部分，可
    推認其默示同意被告系爭房屋使用系爭土地，已如前述，從而，被告尚無侵害原
    告所有權之行為，原告依民法第一百八十四條、第一百八十五條請求被告等連帶
    為損害賠償，自無足採。
八、綜上，應認原告默許被告使用系爭土地，但被告應支付對價，從而，原告基於不
    當得利之法律關係，請求被告自八十六年十二月二十三日起分別給付原告如附表
    二所示之金額，核屬有據，應予准許。逾此範圍所為之請求，於法無據，應予駁
    回。又原告陳明願供擔保聲請宣告假執行，關於其勝訴部分，核無不合，爰酌定
    相當之擔保金額，予以准許；至其敗訴部分，假執行之聲請失所附麗，應予駁回
    。
九、本件事證已臻明確，兩造其餘攻擊防禦方法及舉證，核與判決結果無影響，爰不
    一一論述，附此敘明。
十、據上論結：原告之訴為一部有理由，一部無理由，依民事訴訟法第三百八十五條
    第一項前段、第七十九條但書、第八十五條第一項但書、第三百九十條第二項，
    判決如主文。
中      華      民      國    九十二    年       三     月      七      日
                                        民事第二庭審判長法  官  丁蓓蓓
                                                        法  官  吳燁山
                                                        法  官  劉素如
右為正本係照原本作成
如對本判決上訴，須於判決送達後廿日內向本院提出上訴狀
中      華      民      國    九十二    年       三     月      七      日
                                                        法院書記官  劉芳菊
【附表一】
各年度土地公告現值×面積×被告占用一樓土地應有部分＝被告占用土地總價值
被告占用土地總價值：採取八十七年至九十一年度平均值為二百七十萬六千元（如表
一）
鄰近店面每月租金×被告占用土地總價值÷（土地公告總現值＋房屋課稅價值）
＝被告每月應給付之地租
＝30000×0000000÷（0000000＋201200）＝27924（元）
27924×1/2＝13962（原告二人分別得請求之金額）
表一：
   年 度       公告現值     土地面積     被告占用一樓    被告占用土地
                （元）    （平方公尺）   土地應有部分    總價值（元）
87年1月～6月    000000         00           0/0           0000000
00年7月～12月   000000         00           0/0           0000000
00年1月～6月    000000         00           0/0           0000000
00年7月～12月   000000         00           0/0           0000000
00年1月～6月    000000         00           0/0           0000000
00年7月～12月   000000         00           0/0           0000000
00年1月～6月    000000         00           0/0           0000000
00年7月～12月   000000         00           0/0           0000000
00年1月～6月    000000         00           0/0           0000000
【附表二】
（一）民國八十六年十二月二十三日起至八十九年六月三十日止：
    被  告         按月應給付原告                   按月應給付原告
                   戊○○之金額（新台幣，下同）     己○○之金額
    甲○○         三百八十三元                     三百八十三元
    丙○○         二百五十六元                     二百五十六元
    乙○○         二百五十六元                     二百五十六元
    丁○○         一百二十八元                     一百二十八元
    壬○○         二十六元                         二十六元
    癸○○         二十六元                         二十六元
    辛○○         二十六元                         二十六元
    子○○         二十六元                         二十六元
    庚○○         二十六元                         二十六元
（二）民國八十九年七月一日起：
    被  告         按月應給付原告                   按月應給付原告
                   戊○○之金額                     己○○之金額
    甲○○         三百八十九元                     三百八十九元
    丙○○         二百五十九元                     二百五十九元
    乙○○         二百五十九元                     二百五十九元
    丁○○         一百三十元                       一百三十元
    壬○○         二十六元                         二十六元
    癸○○         二十六元                         二十六元
    辛○○         二十六元                         二十六元
    子○○         二十六元                         二十六元
    庚○○         二十六元                         二十六元
【附表三】
 ┌────────┬────────────┐
 │     當事人     │     應負擔比例         │
 ├────────┼────────────┤
 │ 原告戊○○     │ 百分之四十六           │
 ├────────┼────────────┤
 │ 原告己○○     │ 百分之四十六           │
 ├────────┼────────────┤
 │ 被告甲○○     │ 七十五分之二           │
 ├────────┼────────────┤
 │ 被告丙○○     │ 二百二十五分之四       │
 ├────────┼────────────┤
 │ 被告乙○○     │ 二百二十五分之四       │
 ├────────┼────────────┤
 │ 被告丁○○     │ 二百二十五分之二       │
 ├────────┼────────────┤
 │ 被告壬○○     │ 一千一百二十五分之二   │
 ├────────┼────────────┤
 │ 被告癸○○     │ 一千一百二十五分之二   │
 ├────────┼────────────┤
 │ 被告辛○○     │ 一千一百二十五分之二   │
 ├────────┼────────────┤
 │ 被告子○○     │ 一千一百二十五分之二   │
 ├────────┼────────────┤
 │ 被告葉黃熟     │ 一千一百二十五分之二   │
 └────────┴────────────┘
【附表四】
   供擔保人： 原告戊○○
  ┌────────┬─────────┐
  │應供擔保對象    │應供擔保金額（新臺│
  │                │幣）              │
  ├────────┼─────────┤
  │被告甲○○      │八千元            │
  ├────────┼─────────┤
  │被告丙○○      │五千四百元        │
  ├────────┼─────────┤
  │被告乙○○      │五千四百元        │
  ├────────┼─────────┤
  │被告丁○○      │二千七百元        │
  ├────────┼─────────┤
  │被告壬○○      │六百元            │
  ├────────┼─────────┤
  │被告癸○○      │六百元            │
  ├────────┼─────────┤
  │被告辛○○      │六百元            │
  ├────────┼─────────┤
  │被告子○○      │六百元            │
  ├────────┼─────────┤
  │被告庚○○      │六百元            │
  └────────┴─────────┘
   供擔保人： 原告己○○
  ┌────────┬─────────┐
  │應供擔保對象    │應供擔保金額（新臺│
  │                │幣）              │
  ├────────┼─────────┤
  │被告甲○○      │八千元            │
  ├────────┼─────────┤
  │被告丙○○      │五千四百元        │
  ├────────┼─────────┤
  │被告乙○○      │五千四百元        │
  ├────────┼─────────┤
  │被告丁○○      │二千七百元        │
  ├────────┼─────────┤
  │被告壬○○      │六百元            │
  ├────────┼─────────┤
  │被告癸○○      │六百元            │
  ├────────┼─────────┤
  │被告辛○○      │六百元            │
  ├────────┼─────────┤
  │被告子○○      │六百元            │
  ├────────┼─────────┤
  │被告庚○○      │六百元            │
  └────────┴─────────┘
附件（損害金計算說明）
一、自八十六年十二月二十三日至八十九年六月三十日：
(一)系爭房屋面積為四十點五四平方公尺，系爭房屋所在四層樓房之建物總面積為一八
  三點九一平方公尺（40.54＋47.79＋47.79＋47.79=183.91），故系爭房屋應分擔
  之系爭土地面積為九平方公尺（40.54×40.54／183.91=9《平方公尺以下四捨五入
  》）。
(二)系爭土地申報地價為每平方公尺五萬一千一百二十元，系爭土地原告戊○○之應有
  部分為八分之三，是系爭房屋占有原告戊○○所有系爭土地之申報價額為：十七萬
  二千五百三十元（9×51120×3／8＝172530《元以下四捨五入，下同》）
(三)以土地申報總價額年息百分之八計算，再依系爭房屋被告所有權應有部分比例，計
  算被告應按月給付原告戊○○之金額：
  甲○○（九分之三）：172530×0.08÷12×3／9 = 383
  丙○○、乙○○（九分之二）： 172530×0.08÷12×2／9=256
  丁○○（九分之一）：172530×0.08÷12×1／9=128
  庚○○、壬○○、癸○○、辛○○、子○○（四十五分之一）：
                                               172530×0.08÷12×1／45=26
(四)原告己○○應得金額之計算方式與原告戊○○同。
二、自八十九年七月一日起：
(一)系爭土地申報地價為每平方公尺五萬一千一百二十元，系爭土地原告戊○○之應有
  部分為八分之三，是系爭房屋占有原告戊○○所有系爭土地之申報價額為：十七萬
  四千九百六十元（9×51840×3／8＝174960）
(二)以土地申報總價額年息百分之八計算，再依系爭房屋被告所有權應有部分比例，計
  算被告應按月給付原告戊○○之金額：
  甲○○（九分之三）：174960×0.08÷12×3／9 = 389
  丙○○、乙○○（九分之二）： 174960×0.08÷12×2／9=259
  丁○○（九分之一）：174960×0.08÷12×1／9=130
  庚○○、壬○○、癸○○、辛○○、子○○（四十五分之一）：
                                               174960×0.08÷12×1／45=26
(三)原告己○○應得金額之計算方式與原告戊○○同。


司法院資訊處製作；財團法人民間司法改革基金會備份。
